【裁判字號】    90,台上,3276
【裁判日期】    900531
【裁判案由】    傷害
【裁判全文】
最高法院刑事判決                                九十年度台上字第三二七六號
    上  訴  人
    即 自訴 人  甲○○
    被      告  乙○○
右上訴人因自訴被告傷害案件，不服台灣高等法院中華民國八十八年三月四日第二審
更審判決（八十七年度上更(一)字第五二九號，自訴案號：台灣桃園地方法院八十四年
度自字第一五三號），提起上訴，本院判決如左：
    主  文
原判決撤銷，發回台灣高等法院。
    理  由
本件上訴人甲○○於第一審自訴意旨略稱：被告乙○○係桃園縣警察局中壢分局刑事
組小組長，為依法執行公務之人員。被告於民國八十四年四月十五日，為偵辦上訴人
甲○○涉嫌殺害其所任職舒美沙發公司老闆李宗成之幼女李亞靜一案，於當日凌晨零
時十分許，與其同組組員江永泉、李盈璋、陳宏智，至上訴人位於桃園縣中壢市○○
里○鄰○○街二十號住處，將上訴人帶至桃園縣警察局中壢分局訊問，詎被告破案心
切，為順利取得上訴人之自白口供，竟假借職務上之權力、機會，基於傷害故意，對
之刑求，方式包括灌水、以拳頭打其胸部、電擊身體其他各部位及以各種不堪之言語
恐嚇，並矇住上訴人之眼睛，將其雙手、雙腳均綑綁屈膝跪躺在地上，持不詳者所有
之電擊棒，電擊上訴人之下體，致上訴人之陽具包皮受有灼焦及破損之傷害，上訴人
並因不堪電擊之苦痛，在地上掙扎，並造成其手肘、後背受有擦傷、瘀血之傷害。因
認被告涉犯刑法第二百七十七條第一項之傷害罪嫌，被告係公務員假借職務上之權力
機會犯本案，應依同法第一百三十四條之規定加重其刑等情。惟經審理結果，不能證
明被告犯罪，因而撤銷第一審科刑之判決，改判諭知被告無罪，固非無見。
惟查(一)、第二審之審判除有特別規定外，準用第一審審判之規定，故審判長於訊問被
告後，應命上訴人陳述上訴之要旨，於調查證據完畢，在自訴案件應命自訴人、被告
及辯護人依次辯論，此觀諸刑事訴訟法第三百六十五條、第三百六十四條、第二百八
十九條、第三百二十九條、第三百四十三條之規定自明。又同法第三十七條規定自訴
人得委任代理人到場。而同法第二十七條第二項有關被告或犯罪嫌疑人之法定代理人
、配偶、直系或三親等內旁系血親或家長、家屬得獨立為被告或犯罪嫌疑人選任辯護
人之規定，依同法第三十八條之規定，於自訴人之代理人並無準用之規定，故具有上
開身分之人，不得為自訴人委任代理人。卷查上訴人於原審委任林永頌律師、辜郁雯
律師、陳立雯律師為自訴代理人，係由上訴人之配偶徐阿蕊為之，有該委任狀及徐阿
蕊之身分證影本可稽（原審法院上更(一)卷第三十八、三十九頁），其委任顯非適法。
又本件第一審判決後，被告及自訴人（即上訴人）均不服，提起第二審上訴，原審於
審判期日，審判長訊問被告後，即命被告及未經合法委任之自訴代理人林永頌律師陳
述上訴要旨，於調查證據完畢，亦由林永頌律師、被告及辯護人依次辯論，並未命到
庭之自訴人即上訴人陳述上訴要旨及辯論，隨即辯論終結，有審判筆錄可按（上揭卷
第三一九頁至三二四頁）。其所踐行之訴訟程序顯有違誤。(二)、原判決以上訴人所指
看守所相片之傷痕，據內政部警政署刑事警察局法醫室主任石台平鑑定結果為：「（
手肘傷勢為新傷或舊傷﹖）舊傷，約七至十天，理由為相片上之顏色已略呈褐色，傷
痕的邊緣已明顯暈開，表皮沒有擦傷。」核與具專業之法醫葉昭渠教授所著法醫學所
載：「皮下出血之外觀，……如以時間見即三至四日呈褐色，六日左右呈黃綠色，八
日左右變為黃色，故以皮膚顏色之變化可推定皮下出血發生後之經過時間」相同，其
鑑定結果應屬可採，而為認定該相片上所顯示之傷勢，非被告所為之理由之一（原判
決理由三、(二)）。然該法醫學所載為：三至四日呈褐色，六日左右呈黃綠色，八日左
右變為黃色。與鑑定結果為：約七至十天，理由為相片上之顏色已略呈褐色云云，能
否謂為相同，非全無疑義，原判決未詳予究明釐清，尚有未洽。(三)、原判決以依國立
台灣大學醫學院附設醫院八十八年一月六日（八八）校附醫科字第○○二六八號函所
載：「皮膚接觸電擊棒時間過長，超過三秒鐘，皮膚會被高壓電火花灼傷，……電擊
棒兩極完全接觸身體，直徑二公分之電擊棒兩極所產生的傷，應比二公分大，此乃因
高壓電擊棒所產生的高溫和電流效應會波及附近皮膚組織。」（上揭卷第一四八頁至
第一五○頁）。則上訴人自陳身體以上部位既均被電擊棒接觸，因電擊棒兩極約二公
分，其接觸產生之傷痕，應在二公分以上，然上訴人所陳下體龜頭傷痕，卻僅為「一
小圓圈，比香菸面積小一點，約零點五公分直徑大」，而非台大醫院專業意見所認，
應為「比二公分大」，因認上訴人此部分之傷勢，應非電擊棒所致，而為被告無罪判
決理由之一（原判決理由三、(七)）。微論上述所謂電擊棒兩極約二公分，究竟憑何證
據而認定，未予說明，已有可議。且上開函另記載：「五、電擊棒產生之直流電接觸
皮膚是否會造成皮膚破皮約○‧五公分之傷﹖查覆意見﹖當然會，當正常人觸電能大
於二○○伏特＼cm時，皮膚表皮層立即會受到傷害。」等語。原判決對此部分之意見
，是否能相容，何以不予採信，未詳予剖析說明，遽為上開認定，亦有可議。上訴意
旨指摘原判決不當，非無理由，應認仍有撤銷發回更審之原因。末查上訴人提起第三
審上訴後，雖由其配偶徐阿蕊委任林永頌律師、辜郁雯律師、陳立雯律師為自訴人代
理人，然依前開說明，其委任為不合法，爰不在當事人欄將其列為代理人，附此明
。
據上論結，應依刑事訴訟法第三百九十七條、第四百零一條，判決如主文。
中      華      民      國     九十     年      五      月    三十一    日
                              最高法院刑事第四庭
                                  審判長法官  董  明  霈
                                        法官  丁  錦  清
                                        法官  林  茂  雄
                                        法官  王  居  財
                                        法官  張  祺  祥
      右正本證明與原本無異
                                              書  記  官
中      華      民      國     九十     年      六      月      八      日


司法院資訊處製作；財團法人民間司法改革基金會備份。
